【裁判字號】    88,簡上,166
【裁判日期】    890728
【裁判案由】    確認本票債權不存在
【裁判全文】
臺灣士林地方法院民事判決  八十八年度簡上字第一六六號
    上  訴  人  乙○
    被  上訴人  甲○
右當事人間請求確認本票債權不存在事件，上訴人對於中華民國八十八年五月六日本
院士林簡易庭八十七年度士簡字第一六０八號第一審判決提起上訴，本院判決如左：
    主  文
上訴駁回。
第二審訴訟費用由上訴人負擔。
    事  實
甲、上訴人方面：
一、聲明：上訴人未於最後言詞辯論期日到場，據其以前所為聲明及陳述如左：
（一）原判決廢棄。
（二）確認被上訴人所持有，以上訴人名義於八十五年七月十八日所簽發，面額新臺
      幣（以下同）二十六萬二千三百二十九元之本票一紙，對上訴人之債權不存在
      ；及確認本院八十七年度票字第二一八九號以前開本票准予就十萬九千二百零
      八元及自八十六年六月六日起算之利息強制執行之裁定不適於強制執行。
二、陳述：除與原審判決書所載者相同茲予引用外，補稱：
（一）偽造本票，當摹仿上訴人筆跡，其筆跡必然相似，原審命上訴人書寫姓名及數
      字，經送鑑定結果既不能證明筆跡為上訴人所簽發，原審僅因「筆跡相似」便
      推定本票為上訴人所簽發，上訴人對證據之取捨，難以心服。且證人到庭作證
      僅指稱上訴人在場，原審以上訴人在場即遽認定上訴人簽發系爭本票，其證據
      認定亦有疑問。按本件確認本票債權不存在之訴，被上訴人就其事實負有舉證
      之責任，今被上訴人所提證據既不足以證明系爭本票為上訴人所簽發，上訴人
      主張本票債權不存在自有理由。
（二）兩造之間並無任何債權債務關係。被上訴人曾要求上訴人將屋後空地買下來，
      上訴人遂把權狀、印章都放在代書那兒，就買了。
（三）上訴人沒有簽發系爭本票，上訴人沒唸過書，不會寫字，但日據時代曾上過學
      ，會寫自己名字。
（四）上訴人未委託被上訴人買土地，也未曾簽買賣契約。
（五）被上訴人向上訴人詐稱：辦理土地交割，上訴人土地增加，上訴人需購買土地
      ，上訴人不識法律，被上訴人乃交付明細表一張，其中有地號、土地面積，被
      上訴人乃以此為據，告知上訴人須交付增加土地費用，上訴人交付部分價金後
      ，發現土地並無增加，亦無人有減少土地或出賣土地之事實存在，被上訴人既
      無法指出土地買賣當事人為誰，令上訴人疑惑萬分，經詢被上訴人，答以：「
      權狀算出有多的土地，你就要出錢買，要知增加土地在那，自己去找：：：」
      等語，故被上訴人指稱借貸（代墊）金錢給上訴人購買土地，其事實之真偽，
      不無可商榷之處。後上訴人細察收據，被上訴人所稱上訴人購買土地金額中，
      竟包含月利百分之三之利息，換算年息百分之三十六，被上訴人未經上訴人同
      意，依其單方指稱，取得與原本不相符之重利，顯有問題。況被上訴人所謂買
      賣土地，其債權根本不存在，上訴人當然得拒絕被上訴人請求返還借款金額。
（六）被上訴人自承本票上「住址」為其自行填寫，則上訴人既可自行書寫住址，其
      票據金額、簽名亦可由被上訴人書寫、模仿，被上訴人自應就系爭票據確係由
      上訴人簽發之事實，舉證說明。
（七）買土地時有付被上訴人錢，都是被上訴人說應付多少，就付多少，都是付現金
      。
三、證據：援用原審之立證方法，並提出收據一紙。
乙、被上訴人方面：
一、聲明：駁回上訴。
二、陳述：除與原審判決書所載者相同茲予引用外，補稱：
（一）被上訴人是土地代書，為上訴人及其它土地共有人辦理土地分割事宜，辦理完
      畢後上訴人將伊本來無權占有部分土地買下來，故其土地增加二十點三二平方
      公尺，被上訴人亦為上訴人代墊二十六萬二千三百二十九元之土地款給地主，
      土地並已過戶，詎上訴人嗣後竟以其權狀面積雖增加，但使用面積未增加為由
      ，即拒付尾款十萬九千二百零八元。
（二）系爭本票確係真實，本票上發票人部分係上訴人自己寫的，數字則由其鄰居代
      寫，至於地址則係被上訴人聲請本票裁定時補上去的。上訴人簽發本票時有其
      鄰居在場，上訴人謊稱伊不識字云云，均為卸責之詞。
（三）上訴人在買賣契約書上亦親自簽名。
（三）上訴人或稱委託被上訴人辦理土地分割亦未簽署買賣契約書，或稱買賣價金只
      「給付部分」，其說詞前後矛盾，甚至對其有無受過教育一節亦反覆扞格，若
      上訴人某有冤情，何須說謊？上訴人既自承僅交付部分價金，出賣之地主又均
      已收到錢，其中差額自是由被上訴人所代墊借。借款利息與民間一般利息相當
      ，並無重利問題。
三、證據：援用原審之立證方法，並提出本票、協議書、不動產買賣契約書、土地登
    記簿謄本、存證信函、本票裁定及確定證明書、本院執行處查封登記函、起訴狀
    、本院民事庭函各一紙、土地所有權狀五紙，並聲請訊問證人黃絹琇、錢雅鈴。
    理    由
一、本件上訴人，未於最後言詞辯論期日到場，核無民事訴訟法第三百八十六條所列
    各款之情形，爰依被上訴人聲請，由其一造辯論而為判決。
二、本件上訴人起訴主張：其並未於八十五年七月十八日，簽發面額二十六萬二千三
    百二十九元之本票，詎被上訴人竟持以上訴人為發票人之上開本票向法院聲請裁
    定強制執行，並依該裁定對上訴人之財產為強制執行，兩造間並無金錢往來之債
    權債務關係，被上訴人所持有之系爭本票應係偽造，爰起訴請求確認被上訴人所
    持有之系爭本票對上訴人之債權債務關係不存在，及確認本院八十七年度票字第
    二一八九號本票裁定不適於強制執行云云；被上訴人則以：被上訴人係幫上訴人
    及其它共有地主辦理土地分割之代書，分割結果上訴人之土地有增加，因上訴人
    購買新增土地之價款係由被上訴人代墊借，上訴人始親自簽發系爭本票交予被上
    訴人等語，資為抗辯。
三、上訴人對被上訴人是否確為伊及其它土地共有人辦理分割、上訴人是否因分割後
    土地增加而須購買土地，及土地價款是否由被上訴人先行墊借抑或業已付清等情
    雖供詞反覆，惟查：證人黃絹琇到庭結證：「有叫甲○辦理土地分割有幾十人都
    找她辦：：：乙○也有辦：：：如（分割後）土地不夠要買地，就要付錢：：：
    （付錢方式為）有錢就給現金，沒錢就開本票，本票之簽名要本人簽：：：討論
    分割事務時因我家較大，都在我家談，討論分割時一定要每個人到場：：：大部
    分都要再付錢，但個人情況我不清楚：：：參加會議時，我媳婦錢雅鈴都有在場
    ，因我聽不懂國語，叫她來翻譯：：：」等語；證人錢雅鈴到庭結證：「：：：
    討論分割都是在我家樓下，我是黃絹琇的媳婦：：：系爭本票新臺幣國字大寫及
    阿拉伯數字都是我寫的，因當時乙○說她不會寫字，叫我幫她寫國字大寫及阿拉
    伯數字，我當時是先寫金額，之後乙○才簽名的：：：我看到乙○在我家簽名的
    」等語。依證人所言，堪可認定被上訴人確為上訴人及其它共有人辦理土地分割
    事宜，且系爭本票確係上訴人所親自簽發。上訴人雖否認證人錢雅鈴之證詞，辯
    稱錢雅鈴並未在場云云，惟上訴人既承認證人黃絹琇在場，證人黃絹琇復供稱因
    翻譯所需故證人錢雅鈴均必須在場，則上訴人所辯顯係子虛，不足採信。
四、從而，系爭本票係上訴人親自簽發一節既堪認定，則上訴人請求確認被上訴人所
    持有，以上訴人名義於八十五年七月十八日所簽發，面額二十六萬二千三百二十
    九元之本票一紙，對上訴人之債權不存在；及確認本院八十七年度票字第二一八
    九號以前開本票准予就十萬九千二百零八元及自八十六年六月六日起算之利息強
    制執行之裁定不適於強制執行，即屬無據，應予駁回。是則原審為上訴人之訴駁
    回之判決，於法並無違誤，上訴意旨指摘原判決不當，求予廢棄改判，非有理由
    ，其上訴應予駁回。
五、本件事證已臻明確，兩造其餘主張舉證及攻擊防禦方法，於判決結果不生影響，
    無庸一一審究，附此敘明。
六、據上論結，本件上訴為無理由，依民事訴訟法第四百三十六條之一第三項、第四
    百四十九條第一項、第七十八條、第四百六十三條、第三百八十五條第一項前段
    ，判決如主文。
中      華      民      國    八十九    年      七      月    二十八    日
                            臺灣士林地方法院民事第一庭
~B審判長法官  陳介源
~B法      官  洪慕芳
~B法      官  王怡雯
右為正本係照原本作成。
本判決不得上訴。
中      華      民      國    八十九    年      七      月    三十一    日
~B法院書記官  丁梅芬


司法院資訊處製作；財團法人民間司法改革基金會備份。
